臺灣橋頭地方法院民事判決
110年度重訴字第2號
原      告  謝其和  

訴訟代理人  陳樹村律師
            黃斐瑄律師
            孫暐琳律師
被      告  謝發貴  
訴訟代理人  張家銘  

當事人間請求分割共有物事件，本院於民國（下同）111年7月27
日言詞辯論終結，判決如下：
　　主文
兩造共有坐落高雄市○○區○○段000地號土地分割方法依附表即110
 年5 月10日複丈成果圖方案一所示方式分割如下：暫編148號地
號土地面積1393.9平方公尺分歸原告所有；暫編148⑴地號土地面
積1393.9平方公尺分歸被告所有；原告應給付被告新臺幣1,580
萬元。
訴訟費用由兩造各負擔2分1。
　  事實及理由
一、原告主張：
　㈠坐落高雄市○○區○○段000地號土地（面積2,787.8平方公尺，
    下稱系爭土地）為兩造共有，應有部分為兩造各2分之1。兩
    造並無不分割之約定，亦無因物之使用目的不能分割之情形
    ，惟多次協商均無法達成分割共識，為此爰依民法第823條
    第1項規定，請求裁判分割。
　㈡系爭土地相鄰之同區段144、145地號土地亦為被告所有，考
    量重劃後之土地利用及開發，由原告取得系爭土地如附表暫
    編148地號部分，由被告取得暫編148 ⑴地號與同區段144、1
    45地號土地相連之部分，可使被告所有之土地相連，並得以
    完整利用，增進系爭土地之經濟效益，且兩造分得的土地皆
    有兩邊面臨道路，可維持土地完整性，並保障雙方通行之權
    利，應屬公平合理之分割方式。
　㈢若由原告取得系爭土地如附表暫編148地號部分，願意補償被
    告新臺幣（下同）1,580萬元。
　㈣聲明：兩造共有系爭土地分割方法如附表所示暫編148地號部
    分分歸原告所有、暫編148 ⑴地號部分分歸被告所有。
二、被告之答辯：
　㈠系爭土地目前使用現況為空地，無房屋及地上物存在，雙方
    無訂立分管協議，亦無任何造成不能分割之理由，被告雖同
    意分割系爭土地，惟不同意原告提出之分割方案。
　㈡系爭土地如附表暫編148地號部分均面臨京富路，而京富路（
    面寬15米）為當地主要通行道路，日後興建房屋時皆可規劃
    為店面出售且直接由京富路進出，不須另留任何通行道路；
    但暫編148 ⑴地號部分僅單面臨京文街（面寬10米），深度
    長達55米，依建築法規必須於該建地自行留設6米巷道接連
    至京文街才能申請建築執照作建築使用，且暫編148 ⑴地號
    部分更鄰近國道10號高架道路，售價更是不利，是以，暫編
    148地號、暫編148 ⑴地號兩部分之價值有極大差異。再者，
    關於被告所有同區段144、145地號土地，各自都能單獨申請
    建築執照，不須與系爭土地合併建築。
　㈢若原告補償被告1,580萬元，被告同意由原告取得系爭土地如
    附表暫編148地號部分。　
　㈣聲明：兩造共有系爭土地分割方法如附表所示暫編148地號部
    分分歸被告所有、暫編148 ⑴地號部分分歸原告所有。
三、兩造不爭執事實：
　㈠系爭土地為兩造共有，應有部分為兩造各1/2；與系爭土地
　　相鄰之同區段144、145地號土地亦為被告所有。
　㈡兩造均同意採附表之分割方案。
四、本件爭點為如附表分割方案應如何分配始為適當？
　　經查：
  ㈠按各共有人，除法令另有規定外，或因物之使用目的不能分
    割，或契約定有不分割之期限者外，得隨時請求分割共有物
　　；又分割之方法不能協議決定者，法院得因任何共有人之請
    求命為分配，並得以原物分配於各共有人；以原物為分配時
　　，如共有人中有未受分配，或不能按其應有部分受分配者，
　　得以金錢補償之，民法第823 條第1 項、第824 條第2 項第
    1 款、第3 項分別定有明文。又法院就共有物之分割方法本
    有自由裁量之權限，惟應斟酌當事人之聲明，各共有人之利
    害關係，及共有物之性質、價格、利用價值、使用現況及分
    割後之經濟效益等諸般情事，而為適當之分配，且以維持全
    體共有人之公平為其判斷基準。
  ㈡系爭土地為兩造共有，應有部分各為2分之1，無不能分割之
    約定，為兩造所不爭執，復有系爭土地之地籍圖謄本、土地
    登記謄本資料1份可憑（見審重訴卷第11-19頁），堪信為真
    ；次查系爭土地使用分區為第三種住宅區用地，係為「澄清
    湖特定區計畫」區等情，有高雄市政府都市發展局109年10
    月29日109高市都發開字第00B08181號函、高雄市政府地政
    局仁武地政事務所110年5月11日高市仁地測字第1107031840
    0號函、現場照片各1紙可憑（見審重訴卷第71頁、本院卷第
    77至82頁、147至152頁），且兩造均同意採如附表即複丈成
    果圖方案一之分割方式，是以系爭土地得以裁判分割，並以
    此方案為適當。
　㈢系爭土地屬「澄清湖特定區計畫」區，現為空地，暫編148
　　地號部分緊鄰京富路（面寬15米），且為當地主要通行道路
　　，經濟價值甚鉅；暫編148 ⑴地號部分僅單面臨京文街（面
　　寬10米），深度長達55米，依建築法規必須於該建地自行留
　　設6米巷道接連至京文街才能申請建築執照作建築使用，且
　　暫編148 ⑴部分更鄰近國道10號高架道路，對售價更是不
　　利，是以，分得暫編148 ⑴地號部分之共有人，應屬較不
　　利，應由分得暫編148地號部分之共有人補償。經本院囑託
　　大有國際不動產估價師聯合事務所所為鑑定結果，認其分割
    後，應由分得暫編148地號部分之共有人補償分得暫編148 ⑴
    地號部分之共有人4,878,650元，此有該事務所111年6月30
    日（111）大有估字第059號函所附估格評價報告書1份可稽
    。惟原告於本院曾表示如其取得暫編148地號部分，願以1,5
    80萬元補償，被告亦表示如原告以1,580萬元補償，同意由
    原告取得暫編148地號部分（見本院卷第231頁）。從而，本
    院斟酌上開土地現況、兩造意見、利害關係，及系爭土地之
    性質、使用現狀等一切情狀，認兩造共有系爭土地准予分割
    ，其分割方法依附表即110 年5 月10日複丈成果圖方案一所
    示方式分割如下：暫編148地號土地面積1393.9平方公尺分
    歸原告所有；暫編148⑴地號土地面積1393.9平方公尺分歸被
    告所有；原告應給付（補償）被告1,580萬元。
五、綜上所述，原告依民法第823 條、第824 條之規定，請求分
    割系爭土地，為有理由，爰判決如主文第1項所示。
據上論結，本件原告之訴為有理由，判決如主文。
中　　華　　民　　國　　111 　年　8 　月　10 　　日
                         民事第一庭法　官　簡色嬌
以上正本係照原本作成。
如對本判決上訴，須於判決送達後20日內向本院提出上訴狀。如
委任律師提起上訴者，應一併繳納上訴審裁判費。
中　　華　　民　　國　　111 　年　8 　月　10   　日
                                   書記官　劉法萱
　　
附表：高雄市政府地政局仁武地政事務所110年5月10日複丈成　
　　　圖方案一